【裁判字號】    94,訴,1013
【裁判日期】    950111
【裁判案由】    營業稅
【裁判全文】
臺北高等行政法院判決
                                    94年度訴字第01013號
                              .
原      告  甲○○
            乙○○
共      同
訴訟代理人  吳奎新  律師
複代理人    鍾賢斌  律師
被      告  財政部臺灣省北區國稅局
代  表  人  許虞哲（局長）
訴訟代理人  丙○○
上列當事人間因營業稅事件，原告不服財政部中華民國94年2月
15日台財訴字第09300555500號訴願決定（案號：第00000000號
），提起行政訴訟。本院判決如下：
    主  文
原告之訴駁回。
訴訟費用由原告連帶負擔。
    事  實
一、事實概要：原告等2人未依規定申請營業登記，自民國（下
    同）91年7月8日至92年1月27日止，借牌投標承包新竹市南
    隘大橋復建工程（下稱系爭工程）款計新臺幣（下同）11,
    054,285 元，逃漏營業稅額552,714元，案經檢舉並為被告
    查獲，除核定補徵營業稅552,714元外，並按所漏稅額處3倍
    罰鍰1,658,100元（計至百元止）。原告不服，申請復查，
    經被告以93年9月7日北區國稅法1字第0930031522號復查決
    定，維持原處分，提起訴願，亦遭決定駁回，遂向本院提起
    行政訴訟。
二、兩造聲明：
  (一)原告聲明：
    1.訴願決定及原處分均撤銷。
    2.訴訟費用由被告負擔。
  (二)被告聲明：
    1.駁回原告之訴。
    2.訴訟費用由原告負擔。
三、兩造之爭點：
  原告主張其係以個人身分個案投資顯昌公司，而非借牌承攬工
  程，並無銷售勞務、貨物之情事，被告所為補稅裁罰處分，顯
  有違誤，是否可採？
  (一)原告主張：
    1.查原告乙○○係在顯昌營造有限公司（下稱顯昌公司）上
      班，91年間乙○○向原告甲○○轉述表示，顯昌公司有意
      投標新竹市南隘大橋復建工程，但由於自有資金不足，有
      意找人投資，經甲○○表示對投資案有興趣後，便由乙○
      ○與甲○○接洽協商，甲○○遂同意出資投資。又因本件
      投資金額龐大，故而甲○○將投資款分2次給付，其中第1
      次資金係以現金交予乙○○，再由乙○○轉給顯昌公司，
      甲○○惟恐乙○○未將現金交付顯昌公司，為保障自己之
      投資權益，遂與乙○○於91年6月17日簽立協議書，確認
      甲○○確有出錢投資之事實，訴願決定以上開協議書認定
      係原告等共同借用顯昌公司名義投標承攬系爭工程，顯與
      事實有違。
    2.次查，甲○○投資之資金係直接投資給顯昌公司，並非給
      乙○○，其中第1次資金26萬元，係以現金交付乙○○代
      為轉付顯昌公司，此有顯昌公司法定代理人胡房融親筆出
      具之收據即明，其上並明確載明此金額為投標案南隘大橋
      押標金之股金；第2次資金29萬5千元係以存款方式轉入顯
      昌公司之銀行帳戶中，此亦有存款憑條可稽，由此可證甲
      ○○及乙○○僅係單純個案投資顯昌公司，二人並無共同
      借用顯昌公司名義投攬系爭工程之情事。
    3.又顯昌公司標得新竹市南隘大橋之復建工程後，便將部分
      工程轉包予中崴營造工程有限公司（下稱中崴公司），工
      程款係由顯昌公司直接支付予中崴公司，中崴公司並開立
      發票向顯昌公司辦理請款，由此可證系爭工程確係由顯昌
      公司承攬後再轉包予中崴公司，與原告等完全無關，蓋倘
      原告等係借用顯昌公司名義承攬工程，依一般工程常理判
      斷，理應自己進場施作，焉有再將工程轉包他人之理。基
      此，本件原告既係以個人身分投資顯昌公司，非以個人名
      義承攬該項工程，自無個人銷售勞務、貨物之情事，原告
      顯非營業稅法第2條所稱之納稅義務人，則原處分按營業
      稅法第51條規定，對原告處3倍罰鍰，顯然於法有違。
    4.再者，原告等並非共同借用顯昌公司名義投標承攬系爭工
      程，除原告先前所提之相關證據可資佐證外，另顯昌公司
      於93年3月8日更出具乙紙說明書，明確表明原告等並非借
      牌。另原告甲○○與顯昌公司就個案投資本件系爭工程之
      結算及盈餘分配事宜，亦有顯昌公司出具結算及盈餘分配
      明細表可稽，其上明確載明相關成本、人事費用及盈餘分
      配事項，倘原告等有借牌之情事，僅單純給予顯昌公司借
      牌費即可，顯昌公司焉有可能詳細會算雙方之成本及盈餘
      ？被告所辯實不足採。
    5.縱認原告等係共同出資以顯昌公司名義投標承攬新竹市南
      隘大橋復建工程之事證明確，惟顯昌公司為合法成立之公
      司，並已辦妥營業登記，自應以顯昌公司名義開立發票，
      只要顯昌公司依法開立統一發票報稅，自無漏稅之事實，
      詎訴願決定竟認定原告等應再補繳稅額及處罰鍰，係對一
      交易行為課處2次營業稅，明顯於法有違。
    6.末按原處分按漏稅額處3倍之罰鍰，顯然有違稅法之從新
      從輕原則及平等原則：
      (1)按稅捐稽徵法第48條之3規定：「納稅義務人違反本法
        或稅法之規定，適用裁處時之法律。但裁處前之法律有
        利於納稅義務人者，適用最有利於納稅義務人。」，此
        即稅法之從新從輕原則，使有利人民的新的法律追溯既
        往，適用於已發生而尚未處罰確定的案件，也是基於憲
        法上法治國家原則，將禁止恣意以及比例原則納入考量
        。按一個違章行為的處罰，倘若就其存在或處罰嚴厲程
        度，已經不符合社會期待時，則如仍按舊法加以處罰，
        勢將不符合上述憲法原則，尤其不符合實質的正義的要
        求，故而不論基於立法理由或憲法之法治國原則，稅捐
        稽徵法第48條之3規定解釋上應不限於立法院通過，總
        統公布之法律，亦包括行政機關依法律規定所頒布之行
        政命令在內，而在從新從輕的原則底下，若行政秩序罰
        案件在行政救濟程序進行中，處罰法規已為有利行為人
        之變更時，則行政救濟機關（復查訴願或行政法院）即
        應依據新法為有利行為人之裁判（財政部85年8月2日台
        財稅第851912487號函）。而依據財政部93年3月29日台
        財稅第0000000000號修正「稅務違章案件裁罰金額或倍
        數參考表」之規定，本件罰鍰部分原裁處3倍，得改按
        漏稅額2倍處罰，則原處分仍按3倍處罰，顯然有違稅法
        之從新從輕原則，原告訴請撤銷原處分自屬有據。
      (2)縱認本件並無稅捐稽徵法從新從輕原則之適用，惟前開
        「稅務違章案件裁罰金額或倍數參考表」，既為被告之
        直接上級機關財政部所制定，參考表之標準嗣後既已變
        更，本件原處分按所漏稅額處3倍罰鍰，有違行政程序
        法第6條所揭示之非有正當理由，不得為差別待遇之平
        等原則，原處分即難認為合法。
  (二)被告主張：
    1.本稅：原告等2人於事實概要欄所敘期間內未依規定申請
      營業登記，借牌投標承包新竹市南隘大橋復建工程款
      11,054, 285元，漏報營業稅額552,714元，違反營業稅法
      第28條、第32條第1項、第35條第1項及稅捐稽徵機關管理
      營利事業會計帳簿憑證辦法第21條規定，案經被告查獲，
      取具說明書2分、協議書、切結書及新竹市政府結算驗收
      證明書等相關資料附卷佐證，違章事證明確，乃核定補徵
      營業稅額552,714元。原告主張其資金直接投資給顯昌公
      司，取有顯昌公司簽收之收據及匯款單，純屬個案投資，
      且顯昌公司亦自行轉包給小包承作並取具小包開立之發票
      ，以上交易均與原告等無關，請撤銷原處分云云。案經被
      告復查結果，以原告等於91年6月17日成立協議，共同投
      標新竹市政府招標之「新竹市南隘大橋復建工程」，依簽
      立之協議書所載「雙方同意以顯昌營造有限公司名義投標
      該項工程，並就該工程之權利、責任、義務、出資、利潤
      各半。」又依乙○○與顯昌公司負責人胡房融，於同年10
      月3日及10月4日簽定之協議書及切結書所載「雙方同意系
      爭工程之履約保證金及工程款由乙○○發放及領取。」「
      系爭工程均由乙○○承包再與承包商訂約，所有工程款項
      均由乙○○與承包商自行協商處理，若有爭議均與顯昌公
      司無關，以上所有工程款項撥付以後，承包商均應同意由
      乙○○領取金額，再支付各承包商。」次查乙○○亦於92
      年11月17日出具說明書，坦承其因無承攬新竹市政府工程
      資格，與甲○○共同借用顯昌公司名義投標承攬系爭工程
      。又甲○○與乙○○因系爭工程合資股金分配事件，向臺
      灣臺中地方法院提起民事訴訟，依臺灣臺中地方法院92
      年度中簡字第1678號民事判決所載，原告就系爭工程，簽
      立協議書，雙方同意共同出資以顯昌公司名義投標，並就
      該工程之權利、責任、義務、出資、利潤各半。嗣因乙○
      ○財務出狀況，乙○○因尚欠顯昌公司其他工程債務，為
      避免系爭工程利潤及押標金全部遭顯昌公司扣除，故原告
      及顯昌公司負責人胡房融，於91年11月5日共同簽立保證
      書，同意將系爭工程60﹪之工程利益及押標金歸甲○○所
      有，其餘40﹪屬應分配給乙○○之工程款，轉供扣抵其積
      欠顯昌公司之債務，嗣顯昌公司領得系爭工程款後，業已
      將60﹪之工程利益及押標金給付與甲○○，此為原告等所
      不爭之事實。又原告等就系爭工程合夥過程有關資金之計
      算並不一致，顯見原告等因系爭工程成立之合夥關係，並
      未進行相關清算程序，則乙○○請求分配合夥財產及相關
      利潤，於法自有未合等情，駁回乙○○請求甲○○應給付
      工程利潤之訴訟。另顯昌公司負責人胡房融於92年8月11
      日庭訊時，亦自承「與乙○○及甲○○並無僱傭關係，系
      爭工程因乙○○提議要標，而甲○○對工程比較內行，故
      提議將工程標下再轉發小包承作，顯昌公司僅拿管理費用
      。」是依上開事證，原告等2人，共同出資以顯昌公司名
      義，投標承攬新竹市南隘大橋復建工程之事證明確，原告
      等承作系爭工程取得之工程款，自應依規定辦理營業登記
      並開立統一發票，其未依規定辦理營業登記，於法即有未
      合，從而原處分就系爭工程實際完工結算工程款
      11,607,000元（含稅），核算補徵營業稅額552,714元，
      並無不當為由駁回其復查申請，揆諸相關規定，並無不當
      ，請予以維持。
    2.罰鍰：本件原告等未依法申請營業登記擅自經營承包工程
      業務，漏報營業稅額552,714元，違章事證明確已如前述
      。被告按所漏稅額處3倍罰鍰計1,658,100元，並無違誤。
    理  由
一、按「在中華民國境內銷售貨物或勞務，及進口貨物，均應依
    本法規定課徵加值型或非加值型之營業稅。」「營業稅之納
    稅義務人如左：一、銷售貨物或勞務之營業人。」「提供勞
    務予他人，或提供貨物與他人使用、收益，以取得代價者為
    銷售勞務。」「營業人之總機構及其他固定營業場所，應於
    開始營業前，分別向主管稽徵機關申請營業登記。」及「營
    業人有左列情形之一者，主管稽徵機關得依照查得之資料，
    核定其銷售額及應納稅額並補徵之……三、未辦妥營業登記
    ，即行開始營業，或已申請歇業仍繼續營業，而未依規定申
    報銷售額者。」分別為加值型及非加值型營業稅法第1條、
    第2條第1款、第3條第2項前段、第28條前段及第43條第1項
    第3款所明定。次按「納稅義務人，有左列情形之一者，除
    追繳稅款外，按所漏稅額處1倍至10倍罰鍰，並得停止其營
    業：一、未依規定申請營業登記而營業者。」為同法第51
    條第1款所明定。
二、本件原告等2人未依規定申請營業登記，自91年7月8日至92
    年1月27日止，借牌投標承包新竹市南隘大橋復建工程款計
    11,054,285元，逃漏營業稅額552,714元，案經檢舉並為被
    告查獲，除核定補徵營業稅552,714元外，並按所漏稅額處
    3倍罰鍰1,658,100元（計至百元止）。原告不服，循序申請
    復查，提起訴願，均遭決定駁回，復起訴主張其係以個人身
    分個案投資顯昌公司，而非借牌承攬工程，並無銷售勞務、
    貨物之情事，被告所為補稅裁罰處分，顯有違誤，詳如其起
    訴狀事實欄所載理由等語。
三、查原告2人於91年6月17日成立協議共同投標系爭工程，雙方
    同意以顯昌公司名義投標，其權利、責任、義務、出資、利
    潤各半。又原告乙○○與顯昌公司於同年10月3日、4日亦簽
    訂協議書及切結書：雙方同意系爭工程之履約保證金及工程
    款由乙○○發放及請領，系爭工程由乙○○承包再與承包商
    訂約，所有工程款項均由乙○○與承包商自行協商處理，若
    有爭議均與顯昌公司無關。另乙○○於92年11月17日出具說
    明書：坦承因無承攬新竹市政府工程資格，與甲○○共同借
    用顯昌公司名義投標承攬系爭工程。又原告2人系爭工程合
    資股金分配爭執，乙○○曾對甲○○提起民事訴訟，台灣台
    中地方法院92年度中簡字第1678號民事判決亦認定：乙○○
    、甲○○共同以顯昌公司名義投標系爭工程（以上協議書、
    切結書、說明書、判決書見原處分卷12、17、18、19、20、
    103頁），案經檢舉由被告以上開等資料查獲，原告2人未依
    規定申請營業登記，於91年7月8日起至92年1月27日止，借
    牌投標承包系爭工程款11,054,285元，逃漏營業稅額552,71
    4元，除核定補徵營業稅552,714元外，並按所漏稅額處3 倍
    罰鍰計1,658,100元（計至百元止），經核被告認事用法，
    俱無不合。雖原告主張其僅係以個人身分個案投資顯昌公司
    ，而非借牌承攬系爭工程云云，其主張既與卷內上開資料不
    相符合，所訴洵不足採。
四、另原告訴稱：稅務違章案件裁罰金額或倍數參考表於93年3
    月29日已修正，請從新從輕改處2倍罰鍰乙節。惟查原告並
    未以書面或於談話筆錄承認違章事實，且未補繳稅款，並不
    符93年3月29日或94年6月2日新修正稅務違章案件裁罰金額
    或倍數參考表改處2倍或1倍罰鍰規定要件，此部分原告主張
    ，亦無可採。
五、綜上說明，本件被告對原告之補稅裁罰處分，核無違誤，訴
    願決定，予以維持，亦無不合，原告起訴意旨，非有理由，
    應予駁回。
六、據上論結，本件原告之訴為無理由，依行政訴訟法第104條
    、民事訴訟法第85條第2項，判決如主文。
中    華    民    國    95   年      1     月    11   日
          第 一 庭 審 判 長   法    官  王立杰
                              法    官  胡方新
                              法    官  黃本仁
上為正本係照原本作成。
如不服本判決，應於送達後20日內，向本院提出上訴狀並表明上
訴理由，如於本判決宣示後送達前提起上訴者，應於判決送達後
20日內補提上訴理由書（須按他造人數附繕本）。
中    華    民    國    95   年      1     月    11   日
                              書 記 官  姚國華


司法院資訊處製作；財團法人民間司法改革基金會備份。
